臺灣高雄地方法院民事裁定　　　　　　　　　　　　　九十一年度再易字第二九號
　　再審原告　　甲○○
　　法定代理人　黃春鐘
右當事人間請求支付支票事件，再審原告對於中華民國九十一年八月二十九日本院九
十一年度再易字第二○號確定判決提起再審之訴，本院判決如左：
    主      文
再審之訴駁回。
再審訴訟費用由再審原告負擔。
    事      實
甲、再審原告方面：
一、聲明：
（一）鈞院民國八十年度簡字第五七號、八十年度簡上字第一０二號、八十年度再簡
      上字第六號、第十一號、八十一年度再簡上字第五號、第十九號、第二四號、
      八十二年度再簡上字第九號、第十一號、第十四號、八十三年度再簡上字第一
      號、第九號、八十四年度再簡上字第一號、第二號、第六號、第九號、八十五
      年度再簡上字第四號、第五號、第八號、八十六年度再易字第四號、第十號、
      八十七年度再易字第十一號、八十八年度再易字第十九號、八十九年度再易字
      第二五號、九十年度再易字第二二號、九十一年度再易字第二０確定判決，均
      廢棄。
（二）再審被告應將訴外人劉肇漳所簽發之高雄市銀行營業部如附表所示期日、金額
      及付款人之支票（下稱系爭支票）共計二十八紙返還再審原告。如無法返還系
      爭支票時，應給付再審原告新台幣（下同）九萬零八百零四元，及各自如附表
      所示利息起算日起至清償日止，按週年利率百分之五計算之利息。
（三）再審及前審訴訟費用由再審被告負擔。
二、陳述：
（一）鈞院八十年度簡上字第一０二號判決事實欄項下記載再審原告之陳述為：「系
      爭支票均是由上訴人（即再審原告）背書後直接交予被上訴人（即再審被告）
      」等語；理由項下記載：「系爭二十八張支票係由訴外人劉肇漳簽發，經上訴
      人背書後交予被上訴人．．，復為被上訴人所不爭，是原告主張之事實，堪信
      為真實。」等情；暨九十一年度再易字第二０號判決（下稱原判決）謂：「系
      爭二十八紙支票乃係由訴外人劉肇漳向再審被告借款後，由其簽發並經該借款
      之連帶保證人即訴外人劉君權及再審原告背書後，交予再審被告持有。」等詞
      ，核均屬違背民事訴訟法第四百九十六條至第四百九十八條不得重新認定事實
      ，同法第二百八十條視同自認規定，同法第二百二十六條第三項理由項下未記
      載攻擊方法及法律上之意見，適用法規顯有錯誤。
（二）訴外人劉肇漳向再審被告借款而成立借貸法律關係，並由訴外人劉君權及再審
      原告任其連帶保證人；而訴外人劉肇漳簽發系爭支票，係先背書轉讓予訴外人
      劉君權之後，才轉讓予再審原告，再轉讓予再審被告，是執票人（即再審被告
      ）與發票人劉肇漳、背書人劉君權及再審原告間成立票據法律關係。此二種法
      律關係（借貸法律關係與票據法律關係）係各自獨立，經再審原告代訴外人劉
      肇漳向再審被告清償借款後，雖借貸法律關係已消滅，然票據法律關係仍舊存
      在，是再審被告依法自應將系爭支票返還予再審原告。至再審原告依法得向訴
      外人劉肇漳、劉君權等請求償還彼等各自分擔之部分，要係另一問題。原判決
      謂：「再審原告清償後．．，其於取得清償證明後本無須持有系爭支票即得向
      其等求償」，明顯違背民法第四百七十四條消費借貸、同法第七百三十九條保
      證及票據法第四條支票定義等規定，其適用法規亦顯有錯誤。
（三）再審被告於訴外人劉肇漳違約未清償借款時，乃依連帶保證之法律關係請求再
      審原告負連帶清償責任。而再審被告之債權包含支票及現金債權債務關係，均
      因給付實現，而歸於消滅，是再審被告自應返還系爭支票予再審原告。原判決
      竟謂：「．．再審原告清償後亦無須返還系爭支票．．」等語，核亦未記載其
      認定再審被告無庸返還系爭支票之法律上理由，應屬違背民法第一百七十九條
      不當得利規定，及民事訴訟法第二百二十六條第三項，有關判決理由項下，應
      記載關於攻擊或防禦方法之意見及法律上之意見等規定，其適用法規顯有錯誤
      。
（四）末按最高法院四十九年台上字第三三四號判例係揭示系爭支票為有價證券，本
      身即有價值，乃原判決竟又謂：「．．再審被告於系爭支票既無不當得利．．
      」等語，亦屬違背上開判例，適用法規顯然有誤。
（五）綜上，爰依民事訴訟法第四百九十六條第一項第一款之規定，提起本件再審之
      訴。
乙、再審被告方面：
    本件未經言詞辯論判決，再審被告未提任何聲明或陳述。
丙、本院依職權調閱本院八十年度簡字第五七號、八十年度簡上字第一０二號、八十
    九年度再易字第二五號、九十一年度再易字第二０號卷宗。
    理      由
一、按再審之訴顯無再審理由者，得不經言詞辯論，以判決駁回之。民事訴訟法第五
    百零二條第二項定有明文。又民事訴訟法第四百九十六條第一項第一款所謂適用
    法規顯有錯誤，係指確定判決所適用之法規，顯然不合法律或與現尚有效之解釋
    或最高法院現有效之判例顯然違反者而言，並應以確定判決所認定之事實為基礎
    ，以判斷其適用法規是否顯有錯誤，最高法院八十四年台上字第二四七０號判例
    可資參照。
二、再審原告提起本件再審之訴，無非以本院九十一年度再易字第二０號確定判決有
    民事訴訟法第四百九十六條第一項第一款之適用法規顯有錯誤為由。然查：
（一）系爭二十八紙支票乃係訴外人劉肇漳於向再審被告借款後，由其簽發並經該借
      款之連帶保證人劉君權及再審原告背書後交予再審被告持有乙節，業據再審原
      告陳述明確，堪予認定。則依上述，再審被告占有系爭支票自有法律上之原因
      。又再審被告於劉肇漳違約未為清償借款時，乃依連帶保證之法律關係請求再
      審原告連帶清償乙節，亦經本院調閱本院八十年度簡字第五七號卷查明屬實。
      而按再審被告請求再審原告代為清償者，既非本於系爭票據關係，堪認再審原
      告非因再審被告提示系爭支票，對之行使追索權，始行清償甚明。則再審原告
      於清償後，再審被告自無交出系爭支票之義務。從而，本件再審被告持有系爭
      支票自有其法律上原因。雖再審原告基於連帶保證關係，清償連帶保證債務後
      ，再審被告取得系爭支票之原因關係已經消滅，然此亦僅係再審被告不得再執
      系爭支票行使其票據權利而已，要不影響其繼續占有系爭票據之地位。再者，
      依上所述，再審被告本即有權繼續占有系爭支票，則就系爭支票自無任何占有
      不當得利可言，更無所謂受領人應將受領時所得之利益或知其無法律上之原因
      時所現存之利益，應附加利息一併償還之問題。是再審原告指摘原判決違背民
      法第一百七十九條、第四百七十四條、第七百三十九條及票據法第四條之規定
      ，致適用法規顯有錯誤云云，顯不足採信。
（二）又再審被告於再審原告清償連帶債務後，繼續持有系爭支票，並無任何不當得
      利乙節，業如前述。則系爭支票究由劉肇漳簽發後經由再審原告背書，再轉交
      予再審被告執有，或係劉肇漳簽發後經由劉均權及再審原告背書，始交予再審
      被告執有之移轉過程，核均與彼時擔任連帶保證人之再審原告無關，亦與再審
      被告占有系爭支票是否構成不當得利無涉。則再審原告指摘原判決違背民事訴
      訟法第二百八十條及第四百九十六條至四百九十八條之規定，致適用法規顯有
      錯誤云云，亦無可取。
（三）至再審原告陳述之最高法院四十九年度台上字第三三四號判例乙節，乃就支票
      文義性及無因性等，予以析述，並闡明票據權利義務與其基礎原因關係之區別
      ，核與再審被告於再審原告清償連帶保證債務後，是否仍得執有系爭支票乙事
      ，並無關連性，乃再審原告執該判例，指摘原判決適用法規顯有錯誤，洵無可
      採。
三、綜上所述，本院九十一年度再易字第二０號確定判決認事用法，經本院調卷審酌
    結果，並無再審原告所指摘適用法規顯有錯誤等情事。從而，再審原告以該確定
    判決具有民事訴訟法第四百九十六條第一項第一款，適用法規顯有錯誤之情事為
    由，提起本件再審之訴，顯無理由，爰依前開民事訴訟法第五百零二條第二項之
    規定，不經言詞辯論，逕以判決駁回之。
四、據上結論：本件再審之訴無理由，依民事訴訟法第五百零二條第二項、第七十八
    條，判決如主文。
中　　　華　　　民　　　國　　九十一　　年　　　十　　　月　三十一　　　日
                              臺灣高雄地方法院民事第一庭
~B　　審判長法　官　 楊富強
~B　　法　　　　官　 陳樹村
~B　　法　　　　官 　李昭彥
中　　　華　　　民　　　國　　九十一　　年　　　十　　　月　三十一　　　日
~B　　　　　　　　　　　　　　　　　法院書記　官　 鄭翠蘭
